臺灣基隆地方法院民事裁定
111年度消債職聲免字第9號
聲  請  人
即  債務人  陳毅修  

代  理  人  黃柏彰律師
相  對  人
即  債權人  凱基商業銀行股份有限公司


法定代理人  魏寶生  



相  對  人
即  債權人  國泰世華商業銀行股份有限公司

法定代理人  郭明鑑  
代  理  人  黃怡玲  
相  對  人
即  債權人  渣打國際商業銀行股份有限公司


法定代理人  龐維哲  


相  對  人
即  債權人  玉山商業銀行股份有限公司


法定代理人  黃男州  
代  理  人  朱逸君  
相  對  人
即  債權人  裕富數位資融股份有限公司

法定代理人  許國興  


上列聲請人即債務人因消費者債務清理事件聲請免責，本院裁定
如下：
    主  文
債務人甲○○不予免責。
    理  由
一、按法院為終止或終結清算程序之裁定確定後，除別有規定外
    ，應以裁定免除債務人之債務，消費者債務清理條例（下稱
    債清條例）第132條定有明文。又法院裁定開始清算程序後
    ，債務人有薪資、執行業務所得或其他固定收入，扣除自己
    及依法應受其扶養者所必要生活費用之數額後仍有餘額，而
    普通債權人之分配總額低於債務人聲請清算前二年間，可處
    分所得扣除自己及依法應受其扶養者所必要生活費用之數額
    者，法院應為不免責之裁定，但債務人證明經普通債權人全
    體同意者，不在此限，債清條例第133條亦有明定；且依債
    清條例第134條規定，債務人有下列各款情形之一者，法院
    應為不免責之裁定。但債務人證明經普通債權人全體同意者
    ，不在此限：㈠於七年內曾依破產法或債清條例規定受免責
    。㈡故意隱匿、毀損應屬清算財團之財產，或為其他不利於
    債權人之處分，致債權人受有損害。㈢捏造債務或承認不真
    實之債務。㈣聲請清算前二年內，因消費奢侈商品或服務、
    賭博或其他投機行為，所負債務之總額逾聲請清算時無擔保
    及無優先權債務之半數，而生開始清算之原因。㈤於清算聲
    請前一年內，已有清算之原因，而隱瞞其事實，使他人與之
    為交易致生損害。㈥明知已有清算原因之事實，非基於本人
    之義務，而以特別利於債權人中之一人或數人為目的，提供
    擔保或消滅債務。㈦隱匿、毀棄、偽造或變造帳簿或其他會
    計文件之全部或一部，致其財產之狀況不真確。㈧故意於財
    產及收入狀況說明書為不實之記載，或有其他故意違反債清
    條例所定義務之行為，致債權人受有損害，或重大延滯程序
    。第按債清條例之立法目的，在於使陷於經濟上困境之消費
    者，得分別情形，適用債清條例所定重建型債務清理程序（
    更生）或清算型債務清理程序（清算）清理債務，藉以妥適
    調整債務人與債權人乃至其他利害關係人之權利義務關係，
    除保障債權人之公平受償，尤重謀求消費者經濟生活之更生
    機會，從而健全社會經濟之發展，是債清條例所採之免責主
    義，乃以「免責為原則，不免責為例外」，亦即，除有債清
    條例第133條、第134條所規定不予免責之情形外，就債務人
    未清償之債務原則上採免責主義。
二、聲請人即債務人於民國108年7月2日聲請更生，經本院於108
    年9月5日，以108年度消債更字第38號裁定債務人於108年9
    月5日下午5時開始更生程序，並命本院司法事務官進行本件
    更生程序；惟因債務人提出之更生方案未獲可決，復查有應
    不予裁定認可之情事，本院乃於109年12月31日，以109年度
    消債清字第25號裁定不予認可債務人提出之更生方案，並因
    債清條例第78條第1項規定（更生聲請視為清算聲請），裁
    定債務人於109年12月31日下午4時開始清算程序；因本件清
    算財團財產僅止新臺幣（下同）10,646元，本院司法事務官
    遂製作清算財團分配表，將上開金額分配予全體無擔保及無
    優先權債權人完結，嗣復於110年12月20日，以110年度司執
    消債清字第1號裁定清算程序終結。此悉經本院職權核閱上
    揭案卷確認無訛。
三、本院於清算程序終結後，曾函請債權人就債務人應否免責表
    示意見，並依債清條例第136條第1項規定，通知債務人、債
    權人於111年2月16日上午9時30分到場陳述。茲略述債權人
    之意見如下：
  ㈠凱基商業銀行股份有限公司：
    未表示意見。
  ㈡國泰世華商業銀行股份有限公司：
    債權人不同意免責；尚請職權審酌本件有無債清條例第133
    條、第134條規定之不免責事由。
  ㈢渣打國際商業銀行股份有限公司：
　　尚請查明債務人目前有無固定收入、可否清償債務，以及本
    件有無債清條例第133條、第134條規定之不免責事由。此外
    ，債權人僅止獲償2,571元，故請裁定不予免責，以期維護
    金融秩序之公平。  
  ㈣玉山商業銀行股份有限公司：
　　債權人不同意免責；尚請職權審酌本件有無債清條例第133
    條、第134條規定之不免責事由。
  ㈤裕富數位資融股份有限公司：
    未表示意見。
四、本院綜合債務人、債權人之意見及卷內事證，依債清條例第
    133條、第134條之規定，逐項審查如下：
  ㈠關於債清條例第133條之不免責事由：　　　
  ⒈按法院裁定開始更生程序後，債務人免責前，法院裁定開始
    清算程序，其已進行之更生程序，適於清算程序者，作為清
    算程序之一部；其更生聲請視為清算聲請。前項情形，於更
    生程序已申報之債權，視為於清算程序已申報債權；更生程
    序所生之費用或履行更生方案所負之債務，視為財團費用或
    債務。債清條例第78條定有明文。查債務人於108年7月2日
    聲請更生，經本院於108年9月5日，以108年度消債更字第38
    號裁定債務人於108年9月5日下午5時開始更生程序，其後，
    復查有應不予裁定認可之情事，經本院於109年12月31日，
    以109年度消債清字第25號裁定不予認可債務人提出之更生
    方案，並因債清條例第78條第1項規定（更生聲請視為清算
    聲請），裁定債務人於109年12月31日103年下午4時開始清
    算程序，此均經本院說明如前（參見前揭），是依上開規
    定，本件更生聲請應視為清算聲請，本件已進行之更生程序
    亦應認屬清算程序之一部。合先指明。
  ⒉按法院為終止或終結清算程序之裁定確定後，除別有規定外
    ，應以裁定免除債務人之債務。債清條例第132條定有明文
    。而債清條例第133條不免責事由，適用要件包括：⑴「債務
    人於法院裁定開始清算程序後，『有』薪資、執行業務所得或
    其他固定收入」；⑵「上開固定收入扣除自己及依法應受其
    扶養者所必要生活費用之數額以後，仍有餘額」；⑶「普通
    債權人之分配總額，低於債務人聲請清算前兩年間，可處分
    所得扣除自己及依法應受其扶養者所必要生活費用之數額」
    。查本院核閱債務人更生、清算事件之卷證資料，並參照債
    務人提出之財產及收入狀況說明書（108年度司消債調字第5
    3號卷【下稱消債調卷】第23頁至第29頁、108年度司執消債
    更字第51卷【下稱司執消債更卷】第225頁）、全國財產稅
    總歸戶財產查詢清單（消債調卷第39頁）、綜合所得稅各類
    所得資料清單（消債調卷第41頁至第43頁）、收入切結書（
    消債調卷第46頁）、勞工保險被保險人投保資料表（消債調
    卷第47頁至第49頁）、戶口名簿（消債調卷第51頁），以及
    本院司法事務官職權探知之稅務電子閘門調件明細（司執消
    債更卷第25頁至第31頁）、勞保局被保險人投保資料查詢表
    （司執消債更卷第35頁至第36頁），客觀上可知：❶債務人
    聲請更生前，乃至本院裁定開始更生程序之時（108年9月5
    日），債務人均係於晨揚小吃店擔任廚師，每月固定收入大
    約30,000元；❷債務人住居於「基隆市」，並須與前妻共同
    扶養未成年子女1名，參酌債清條例第64條之2第1項、第2項
    以及衛生福利部公告之「基隆市」每人每月最低生活費，債
    務人與受其扶養人於106、107、108年之每月必要生活支出
    ，各為20,607元、22,299元、22,299元（按：衛生福利部公
    告之106、107、108年度基隆市每人每月最低生活費，各係1
    1,448元、12,388元、12,388元，依債清條例第64條之2第1
    項規定，以其1.2倍予以核算，即可推知債務人與受其扶養
    人於106年之每月必要生活費用，合計20,607元【計算式：1
    1,448元×1.2倍＋11,448元×1.2倍÷2＝20,607元】；而債務人
    與受其扶養人於107、108年之每月必要生活費用，則係均為
    22,299元【計算式：12,388元×1.2倍＋12,388元×1.2倍÷2＝22
    ,299元】）；❸債務人聲請更生（108年7月2日）前兩年間，
    可處分所得扣除自己及依法應受其扶養者所必要生活費用之
    數額，總計194,976元【計算式：❶可處分所得：每月30,000
    元×24個月＝720,000元；❷債務人與受其扶養人所必要生活費
    用之數額：20,607元×6個月＋22,299元×18個月＝525,024元；
    ❸前揭❶扣除前揭❷之餘額：720,000元－525,024元＝194,976元
    】。承上說明，債務人於本院裁定開始更生程序之後，尚有
    每月30,000元之固定收入，且其固定收入扣除自己及依法應
    受其扶養者所必要生活費用之數額（22,299元）以後，仍有
    餘額（30,000元－22,299元＝7,701元），然而，普通債權人
    之分配總額（10,646元），則遠低於債務人聲請清算前兩年
    間，可處分所得扣除自己及依法應受其扶養者所必要生活費
    用之數額（194,976元）；從而，債務人查有債清條例第133
    條前段規定之不免責事由，要不待言。
  ㈡關於債清條例第134條之不免責事由：
　　債權人並未說明本件合致於債清條例第134條不免責事由之
    「具體事實」，遑論針對該等「未經說明」之「具體事實」
    ，提出足佐其主張為真之適切證據。按關於更生或清算之程
    序，除債清條例別有規定外，準用民事訴訟法之規定，債清
    條例第15條定有明文，而民事訴訟法第277條前段則明定，
    當事人主張有利於己之事實者，就其事實有舉證之責任；基
    此，債權人於消費者債務清理事件，如主張債務人有債清條
    例第134條所列各款不免責事由，則其當然必須指出「足可
    評價為該款事由之具體事實」，再針對其主張之「具體事實
    」，提出足相適應之證據資料，否則，即難謂債權人已盡具
    體化之義務，法院亦無由憑以審酌其主張有無根據、可否成
    立。因債權人概未表明債務人究竟有何足可該當債清條例第
    134條其中何款之「具體事實」，亦未針對其「未曾具體說
    明」之「不免責事由」，提出足供查考之證據資料，兼之本
    院核閱債務人清算事件之全案卷證，亦未見其有何債清條例
    第134條所列各款之情節可指，是回歸本件卷證，本院自應
    肯認債務人並無債清條例第134條規定之不免責事由。　　
  ㈢結論：本件債務人雖無債清條例第134條各款規定之不免責事
    由，然因本院裁定開始清算程序後，債務人查有固定收入，
    扣除自己及依法應受其扶養者所必要生活費用之數額，仍有
    餘額，兼以本件普通債權人之分配總額（10,646元），顯然
    低於債務人聲請清算前2年可處分所得扣除自己及依法應受
    其扶養者所必要生活費用之數額（194,976元），且債務人
    亦不能提出普通債權人全體同意其免責之證明，是依債清條
    例第133條前段規定，本院自應就債務人為不予免責之諭知
    。爰裁定如主文。
中　　華　　民　　國　　111 　年　　2 　　月　　16　　日
                  民事庭法  官   王慧惠
以上正本係照原本作成。　　　　　　　　　   
如對本裁定抗告，應於本裁定送達後10日內，向本院提出抗告狀
，並繳納抗告費新臺幣1000元，抗告於本院合議庭。
中　　華　　民　　國　　111 　年　　2 　　月　　16　　日
                        書記官   姚安儒